臺灣高等法院臺中分院刑事裁定　　　　　　　　九十三年度聲再字第一一五號
　　再審聲請人
　　即受判決人　乙○○
　　選任辯護人　羅豐胤
右列聲請人因妨害自由案件，對於本院九十二年度上易字第二一四四號中華民國九十
三年四月二十二日確定判決（臺灣臺中地方法院九十二年度易字第一一二二號、臺灣
臺中地方法院檢察署九十年度偵字第二二一六三號），聲請再審，本院裁定如左：
    主      文
再審之聲請駁回。
    理      由
一、本件再審聲請人即受判決人乙○○（以下簡稱為聲請人）之再審聲請意旨，如後
    附刑事再審聲請狀之記載。
二、惟按有罪之判決確定後，原判決所憑之證言已證明為虛偽者，得為受判決人之利
    益聲請再審，固為刑事訴訟法第四百二十條第一項第二款所規定，惟此項證明，
    以經判決確定，或其刑事訴訟不能開始或續行，非因證據不足者為限，始得據以
    再審，此於同條文第二項亦有明文規定。再刑事訴訟法第四百二十條第一項第二
    款（原為同法第四百十三條第一項第二款）所謂「原判決所憑之證言已證明為虛
    偽者」，除已經確定判決證明其為虛偽者外，必需有相當證據足以證明其為虛偽
    者，始屬相當，此於最高法院亦著有四十六年台抗字第八號判例可資參照。茲查
    ：
（一）本件聲請人就此部分，雖以：（１）證人何培銘於一審九十二年五月七日調查
      時證稱：「我沒有過去那邊，那裡只有證人吳宜俊、林正吉在，．．．．．．
      八月三十日那天我只有在永興路的布廠看到有人在拆織布機」等語；證人吳宜
      俊於鈞院（即本院）證稱：「（八月三十日晚上當天甲○○有無和我在一起）
      不清楚」之情，則原確定判決所認定案發之九十年八月三十日，證人甲○○有
      無在台中縣梧棲鎮○○路二四號之放布廣場，而可目睹其所謂「拿狼牙棒之人
      」與聲請人，實值懷疑。況證人甲○○於偵查中證稱：「．．．．．．那些來
      我們公司搬東西的人我都不認識，可是我在現場有看到一名男子手拿狼牙棒向
      我們同仁說『誰敢阻擋，就打誰』，當時是晚上我沒有看清楚那個人是誰，我
      當時有看清楚那個人的長相，但是只看過一面，當時又是晚上、而且事情發生
      又隔了那麼久了，我現在已經沒有辦法認了，．．．．．．」等語，亦即該證
      人與聲請人素昧平生，且其上開應訊時，因離案發時日已久，已無法回憶「拿
      狼牙棒」之人長相，則其記憶理應隨時間之經過而更為模糊，詎在九十二年六
      月二十日原審審理時，證人甲○○出庭應訊卻能明白指認聲請人在場，並證稱
      聲請人有說誰敢阻止就打人這句話，此顯與事理有違。案發時間既為晚間，現
      場又有一、二百人同時在現場搬貨，證人甲○○與聲請人未曾謀面，其如何確
      定聲請人即為指揮該持狼牙棒之人，頗滋疑問，可見該證人所證為虛偽，原確
      定判決在別無其他積極證據之情況下，竟憑該證人前後不一又與事理有違之虛
      偽及臆測推定陳述，引為判斷基礎，已有不當；（２）證人林正吉於一審九十
      二年五月二十八日庭訊證稱：「（八月三十日晚上）我在東鼎梧南路二十四號
      的工廠，那天下午五、六點員工通知說有客戶帶一些不認識的人要來載東西，
      我們告訴對方要有憑證，員警有來過，他們說東西是他們的，他們有債權，警
      察說這是民事問題就離開了」、「我並沒有看到那些人有拿武器」、「沒有（
      聽到甲○○說有聽到誰敢阻止就打誰，就讓誰死等語），我只是聽到有人說誰
      敢阻止就打誰」、「我當天有在二十四號左邊那個很大的廣場看到乙○○在那
      ，但是沒有交談，也沒有看到他在搬東西，我過去不久就看到他在那邊了，不
      過我並不清楚他在那邊做什麼」等語，亦即在場之林正吉並未聽聞聲請人有何
      出言恐嚇之犯行，證人吳宜俊亦證稱：未看到有人攜帶刀械、凶器等物品，再
      參照證人甲○○數度經鈞院（即本院）傳喚均拒不到庭，益見其證詞之可信度
      相當薄弱。抑有進者，據了解證人甲○○因其所為之證述並非真實，而其在一
      審法院為虛偽證詞已讓聲請人被判處罪刑確定，其良心有所不安，已於日前向
      台灣台中地方法院檢察署檢察官自首；（３）證人甲○○於一審係證稱在東鼎
      淋磨工廠梧南路十九號看到聲請人，即原確定判決附圖Ｃ之位置。核與證人林
      正吉於一審所述其於案發時，係在「東鼎梧南路二四號的工廠」，即原確定判
      決附圖Ｂ之位置；另在二審證稱其係在附圖所示Ａ位置看到聲請人，且係在廣
      場那邊聽到有人（非聲請人）說「誰敢阻擋就打誰」等語，地點顯有不同。證
      人甲○○所證顯非真實。原確定判決所憑之甲○○證言，已有相當證據足以證
      明為虛偽；（４）案發時與聲請人在場之徐文慶、歐龍輝等人均願為聲請人作
      證，當時並無進訴廣場或指揮手持狼牙棒之人，或說「誰敢阻擋就打誰」等語
      ；告訴人員工何培銘、吳宜俊、沈明宗等列入證人名冊二張之證人亦願就上開
      事項作證，該等證人或為聲請人於前程序終結未及得悉而傳喚者，其中何培銘
      、吳宜俊並已於前程序證實未見、聞聲請人有何強制罪嫌，此項證據亦足以證
      明甲○○所證不實等情詞，認本案原確定判決有「原判決所憑之證言已證明為
      虛偽」之情事，而據為聲請再審之理由。
（二）惟：（１）本件並無任何刑事確定判決證明甲○○之證詞為虛偽。雖甲○○曾
      於九十三年五月十日向台灣台中地方法院檢察署自首偽證犯行，並經該署以九
      十三年度偵字第一六五號刑事案件受理，但該案仍在偵查中，甲○○在此案所
      為之自白是否與事實相符，有關他人教唆其偽證犯罪之供述是否確有其事，另
      關於他人亦有同被教唆部分有無證據足以證明，教唆犯之供述如何，上情均與
      甲○○自首偽證是否真實有關，並均待檢察官查證，是否起訴，亦未可知。再
      甲○○如有受他人教唆指證聲請人犯罪，何以其在偵查中已證稱有聽到「誰敢
      阻擋，就打誰」之恫嚇言語，卻未指證聲請人即係此人？且依據甲○○在其自
      首之上開案件所供：「因被告乙○○的女兒來找我對我說這樣做不對，我自己
      良心也發現，我覺的這樣做對被告有虧欠，所以來自首」等語，及聲請人所提
      出之談話錄音譯詞內容，顯見其在自首前，聲請人之家屬已曾與甲○○見面，
      此並係促成甲○○到台灣台中地方法院檢察署自首之原因之一。其在談話錄音
      譯詞內容所為之陳述，亦屬審判外之陳述，內容是否真實，非經偵、審程序調
      查難以認定。另聲請人所提出證人名單所列證人，其證詞為何，是否可採，亦
      需經過偵、審程序調查才可以認定。本件甲○○自首偽證案件，依據本院所調
      得之偵查卷宗，顯示上開事項大部分均未經偵查。依據迄今為止之現有事證，
      尚難僅依據甲○○上開自首行為，及聲請人所提出之談話錄音譯詞，以及聲請
      人所提出之證人名單或書面證詞，即據以認定本件已有相當證據足以認定甲○
      ○在原確定判決所為之證詞係屬虛偽。（２）聲請人雖又依據上開所述他情，
      認此為甲○○在原確定判決所為之證詞係屬虛偽之佐證。惟刑事訴訟法所規定
      之「再審程序」，係就刑事判決確定後，因發現確定判決認定事實所憑之依據
      有瑕疵，使事實之認定有發生重大錯誤之虞，為此所設之救濟制度。故除不得
      上訴於第三審法院之案件，刑事訴訟法另設有同法第四百二十一條所規定之再
      審事由外，其餘之有罪判決，需具備刑事訴訟法第四百二十條所規定之法定要
      件，始得為判決人之利益而聲請再審。如第二審法院所為之判決，受判決人認
      採證認定事實有違背法令之情事，於得上訴第三審之案件，應循上訴第三審（
      後由第三審法院自為判決或發回第二審法院更審）之程序謀求救濟；於不得上
      訴第三審之案件，則應循非常上訴程序謀求救濟。經查，本件聲請意旨所稱證
      人何培銘、吳宜俊、甲○○等人之上開相異證詞，應如何採證，原確定判決最
      後何以採取甲○○在原審法院之證詞，本院原確定判決已敘明其認定之依據與
      理由（即原確定判決理由一之（一）之３部分）。至於有無聲請人所指查證未
      盡、理由欠備、採證不符證據法則、或對受判決人有利之證據漏未記載不採納
      之理由等事項，核屬上開刑事確定判決有無違背法令之問題，尚難因此即認此
      為甲○○在原確定判決所為之證詞係屬虛偽之佐證。聲請人於本件再審程序指
      摘上開事項，與逕請求本院對本院上開刑事確定判決「更審」無異，非但與審
      級制度有悖，且與「再審」制度之立法精神有違。此部分主張為本院所不採。
三、又依據刑事訴訟法第四百二十條第一項第六款之規定，因發現確實之新證據，足
    認受有罪判決之人應受無罪之判決者，固得為受判決人之利益聲請再審，惟所謂
    「確實之新證據」，係指該證據於事實審法院判決前已經存在，為法院、當事人
    所不及知，不及調查審酌，至其後始行發現，且就證據本身形式上觀察，固不以
    絕對不須經過調查程序為條件，但必須顯然可認為確實足以動搖原確定判決而為
    受判決人有利之判決為限（即需具備學理上所謂之「確實性」與「新規性」）。
    茲查，本件聲請人就此部分所稱：證人甲○○、林正吉所證案發時看到聲請人之
    位置如何不同、或出言恐嚇之人如何不同各情，本院原確定判決已依據證人甲○
    ○之證詞，及「證人林正吉於原審及本院審理時均證稱伊看到乙○○在廣場那裡
    ；證人吳宜俊於本院證稱：伊在八月三十日晚上八、九點起至附圖Ａ、Ｃ之位置
    ，直到晚上十一點離開，伊當晚有看到乙○○，地點是在附圖Ａ、Ｃ之位置；另
    證人甲○○於原審證稱：當天有在搬東西之現場看到乙○○，乙○○就站在拿狼
    牙棒之人的旁邊等語；又證人余至強於原審證稱：伊對乙○○比較有印象，因為
    他當時有在廣場喊，好像在指揮搬東西等語（詳見原審卷第一三○頁）；即被告
    乙○○於原審初次訊問時亦供稱：因林朝坤欠伊錢，伊就進去搬貨，伊搬的是塑
    膠布，而且他們放在外面，伊並未進入工廠內搬等語」各情，據為認定聲請人確
    曾出現在附圖所示Ａ位置之廣場並出言恫嚇之理由。聲請人此部分之主張，顯非
    未經原確定判決調查審酌，至其後始行發現之新證據（即不具備新規性）。聲請
    人據以聲請再審，核無理由。
四、另不得上訴於第三審法院之案件，其經第二審確定之有罪判決，如就足生影響於
    判決之重要證據漏未審酌者，依據刑事訴訟法第四百二十一條之規定，固得為受
    判決人之利益聲請再審，惟聲請人就此部分所稱：證人吳宜俊、林正吉在何處看
    到聲請人，本院原確定判決非無審酌。另本院原確定判決主要係依據證人甲○○
    在原審審理時則到庭結證稱：伊在東鼎作淋膜的工作，上班時間為下午四點到晚
    上十二點的班，案發當天伊有看到在法庭之被告林文村、乙○○在現場，當時他
    們在現場搬東西，渠等有阻止他們，但是有人拿狼牙棒說：誰敢阻止就打人，狼
    牙棒不是林文村、乙○○拿的，但是伊有聽到乙○○說誰敢阻止就打人這句話，
    拿狼牙棒的人講誰敢阻擋就打誰，乙○○也有講這句話等語（見原審卷第一二四
    、一二五、一二八頁），認定聲請人有參與本案犯行。且證人林正吉在本院前審
    已證稱：「我有聽到（『誰敢阻擋就打誰』這句話），至於是何人講的我不知道
    ，因為當時人很多，當時我在廣場那邊聽到，我聽到好幾次，但是否同一個人說
    我不清楚」等語（見原確定判決本院卷一第一九二頁），亦即證人林正吉有多次
    聽見他人上開恫嚇言語，且其亦不清楚何人口述。再，案發當晚，搬貨時間不短
    ，證人林正吉不可能時時刻刻都與證人甲○○都在一起，或時時刻刻注意甲○○
    站立何處。在此情形，證人林正吉就其曾在何處聽到他人講「誰敢阻擋就打誰」
    等言語一次之證詞，何能認為足生影響於判決之漏未審酌重要證據？另警員到現
    場都只看一看就走，業據證人甲○○證實，自不能以警員未依法究辦或逮捕，即
    認聲請人無本案原確定判決所認定之犯行，此部分難認係足生影響於判決之漏未
    審酌重要證據。證人林正吉、梁宏裕、吳宜俊曾於警詢、偵查中證稱：沒有看到
    有人攜帶刀械、兇器等物品各情，亦經本院原確定判決予以論述，並非漏未審酌
    。又共同被告姚錫泉有無強制罪之犯行，與聲請人無關，證人李炳昌之證詞亦與
    聲請人無關，聲請人認依證人李炳昌及吳宜俊之證詞，可證明到現場搬貨之人，
    均有經告訴人公司員工之同意，尚難採信，此部分自非足生影響於判決之漏未審
    酌重要證據。
五、綜合上述，本件聲請人再審之聲請核無理由，應予駁回，爰依刑事訴訟法第四百
    三十四條第一項裁定如主文。
中      華      民      國      九十三     年     七      月   二十二   日
                                臺灣高等法院臺中分院刑事第三庭
                                      審判長法  官  陳  朱  貴
                                            法  官  胡  忠  文
                                            法  官  廖  柏  基
右正本證明與原本無異。
不得抗告。
                                            書記官  詹  錫  朋
中      華      民      國      九十三     年     七      月   二十三   日
                                                                        Ｉ
